【裁判字號】    90,上,160
【裁判日期】    900701
【裁判案由】    債務人異議之訴
【裁判全文】
台灣高等法院民事判決  九十年度上字第一六○號
      上訴人即被上訴人  乙○○.
      被上訴人即上訴人  甲○○.
右當事人間債務人異議之訴事件，兩造對於中華民國八十九年九月四日臺灣板橋地方
法院八十九年度重訴字第八一號第一審判決各自提起上訴，本院判決如左：
    主    文
兩造上訴均駁回。
第二審訴訟費用由兩造各自負擔。
    事    實
甲、聲明：
壹、上訴人乙○○（下稱乙○○）部分：
  一、原判決不利於乙○○部分廢棄。
  二、右廢棄部分請再判決(一)確認被上訴人就其持有乙○○簽發如原判決附表所示之
      本票，對乙○○之票據權利在新台幣貳佰玖拾壹萬陸仟捌佰陸拾柒元部分亦不
      存在。(二)台灣板橋地方法院八十九年執字第二五五六號強制執行事件，債權人
      即被上訴人甲○○所憑之台灣士林地方法院八十八年度票字第四○五四號本票
      裁定，在新台幣貳佰玖拾壹萬陸仟捌佰陸拾柒萬元部分，所為之強制執行程序
      ，亦應予撤銷。
  三、駁回被上訴人甲○○之上訴。
  四、二審訴訟費用由被上訴人負擔。
貳、上訴人甲○○（下稱甲○○）部分：
  一、原判決第一、二項廢棄。
  二、確認甲○○就其持有乙○○簽發如原判決附表所示之本票，對乙○○之票據權
      利超過新台幣陸佰拾肆萬伍仟零拾玖元之部分不存在。
  三、台灣板橋地方法院八十九年執字第二五五六號強制執行事件，債權人甲○○所
      憑之台灣士林地方法院八十八年度票字第四○五四號本票裁定，就超過新台幣
      陸佰拾肆萬伍仟零拾玖元部分，所為之強制執行程序應予撤銷。
  四、駁回乙○○之上訴。
  五、第一、二審訴訟費用由乙○○負擔。
乙、陳述：
壹、兩造不爭之點：
  一、灣普興業股份有限公司（下稱灣普公司）之登記名義人為陳兩源（乙○○之弟
      ），實際上由乙○○負責經營，昌怡彩印實業有限公司（下稱昌怡公司）之登
      記名義人為陳明祿（甲○○之夫），實際上由甲○○負責經營，兩家公司往來
      已久，一向均由乙○○與甲○○直接處理該二家公司間之供貨及貨款結算事宜
      ，為結算之方便，灣普公司之貨款債務業由乙○○承擔，而昌怡公司之貨款債
      權則已讓與甲○○，是本件由乙○○直接開票給甲○○，兩造間存有債權債務
      關係，。
  二、乙○○於八十五年七月二十五日簽發面額為新台幣七百萬元，到期日為八十六
      年七月二十五日、票號○八五九八三號之本票一紙予甲○○。
  三、八十五年十月一日乙○○為清償灣普公司積欠昌怡公司之貨款，而與甲○○達
      成協議，將陳兩源所有坐落台北縣泰山鄉○○路十七巷四號之屋出售與甲○○
      ，於扣除銀行貸款後抵償三百一十萬元之貨款，又前開房屋雖賣與甲○○，仍
      由乙○○繼續居住，並簽有租賃契約。
  四、灣普公司於八十六年二月間至六月間，另再積欠昌怡公司貨款一百四十萬五千
      六百二十元未為支付。
貳、兩造爭執之點：
  一、乙○○主張系爭七百萬元本票僅係作為淡水房地設定第二順位抵押權後拍賣時
      之債權證明而已，該本票債權存在之前提要件為拍賣抵押物清償第一順位抵押
      權後尚有剩餘，惟系爭淡水房地經銀行拍賣，尚不足清償第一順位之銀行債權
      ，是甲○○根本不得主張系爭本票之任何權利。甲○○則主張系爭本票係乙○
      ○所簽發供清償貨款及相關費用之用，該本票債權確實存在。
  二、乙○○主張甲○○所提出灣普公司開立予昌怡公司之八張本票，面額計三百二
      十二萬一千六百三十二元有重複計算之情事，除其中一張面額二十萬九千四百
      八十元受款人為永詮公司外，其餘七張並包括至八十五年十月十八日之貨款，
      乙○○已另開立本票二十四紙支付，但未將該七張本票收回，是該七張本票面
      額三百零一萬二千一百五十二元自不得重複計算而應從貨款中扣除，故灣普公
      司積欠昌怡公司之貨款至多僅有二百九十一萬六千八百六十七元。甲○○則主
      主張乙○○所提出之支出憑證、廠商請款單及付款憑單等單據均為灣普公司所
      製作，是否真正，尚有疑問，而甲○○所提出灣普公司簽發之本票（被証一至
      被証三號計四十一張本票）之各筆債權均係獨立發生，並無重複計算，是灣普
      公司結欠昌怡公司之貨款及租金尚有六百十四萬五千零十九元尚未支付。
  三、甲○○主張陳兩源將泰山房屋轉讓與甲○○後，乙○○以每月六千元之租金向
      甲○○租用，惟均未給付，自八十六年一月一日起至八十八年十二月三十一日
      止共積欠三十六個月之租金計二十一萬六千元，仍得計入本票債權。乙○○則
      主張該租賃契約乃事後補簽，租金僅係虛偽訂定，因當時陳兩源將房屋讓售予
      甲○○，銀行貸款利息仍由乙○○繳付，且乙○○尚未覓得住處，始暫時由乙
      ○○繼續居住，且乙○○於八十六年九月十五日即已遷出。
    理    由
壹、程序部分：
一、乙○○經合法通知未於言詞辯論期日到場，核無民事訴訟法第三百八十六條各款
    所列情形，爰依甲○○聲請由其一造辯論而為判決。
二、乙○○於起訴時主張兩造間並無系爭七百萬元之債權債務關係存在而提起債務人
    異議之訴，嗣於八十九年三月二十七日準備書狀追加確認甲○○就系爭本票之債
    權不存在，係本於同一基礎事實，嗣並減縮為請求確認本票債權超過六百十四萬
    五千零十九元部分不存在，依民事訴訟法第二百五十五條第一項第二款、第三款
    之規定，應予准許。
貳、實體部分：
一、乙○○起訴主張：灣普公司於八十五年十月間積欠昌怡公司貨款達五百萬餘元，
    經以位於台北縣泰山鄉○○路十七巷四號之房地抵償後，甲○○為求債權獲得保
    障，乃要求乙○○及陳兩源提供位於台北縣淡水鎮○○街一二○巷二號、六號二
    棟房屋假設定抵押權，並簽發系爭七百萬元本票作為抵押權設定爾後拍賣時之債
    權証明，以便甲○○能於上開抵押物遭拍賣時能分得部份款項，以償還昌怡公司
    ，而非乙○○積欠甲○○七百萬元，茲因該設定抵押之不動產業經銀行拍賣後，
    尚不足償還第一順位銀行之債權，甲○○即無法分得多餘之金額，從而甲○○不
    得主張系爭本票之任何權利。退步言之，當初其係以尚積欠二百十萬元為擔保，
    並非針對爾後繼續發生之貨款為擔保，則甲○○亦只能主張二百十萬元之債權。
    再退步言之，乙○○縱應對全部貨款負責，亦僅在二百九十一萬六千八百六十七
    元之範圍內負責等語。
    甲○○則以：灣普公司至八十五年七月間止已積欠昌怡公司貨款達三百二十二萬
    一千六百三十二元，乙○○乃於八十五年七月廿五日表示願在七百萬元之範圍內
    ，清償灣普公司積欠之貨款及其他相關費用，同時簽發系爭本票以為支付憑據，
    並提供上開位於淡水之兩間房屋設定最高限額七百萬元之抵押權予甲○○以為擔
    保，昌怡公司方持續出貨予灣普公司，嗣雙方於八十五年十月十八日結算，昌怡
    公司於此期間內之供貨金額高達四百八十一萬一千七百三十六元，乃由灣普公司
    簽發本票分廿四期支付，每期金額為二十萬零四百八十九元，灣普公司僅支付第
    一期之票款，其餘廿三張票款計四百六十萬一千二百四十七元則均未支付，而因
    乙○○提供設定抵押之淡水不動產已經設定高額之前順位抵押權，一旦灣普公司
    未能支付貨款，甲○○為昌怡公司所取得之貨款債權憑證恐亦無法獲得確保，雙
    方乃於八十五年十月一日簽訂不動產所有權買賣契約書，由乙○○以陳兩源所有
    坐落台北縣泰山鄉○○路十七巷四號不動產作價五百六十萬元移轉予甲○○，扣
    除銀行貨款二百五十萬元後，抵償三百十萬元之貨款，甲○○見乙○○確有誠意
    ，乃由昌怡公司繼續供貨予灣普公司，合計灣普公司於八十六年二月間至六月間
    ，另再積欠貨款一百四十萬五千六百二十元未為支付，扣除前開抵債之三百十萬
    元，灣普公司尚結欠貨款六百十三萬八千四百九十九元迄今仍未為支付。另乙○
    ○將該泰山房屋轉讓予甲○○後，則以每月租金六千元之低價向甲○○租用，惟
    均未依約給付租金，甲○○如有催討，乙○○即回稱可併入該本票票款內會同結
    算，自八十六年一月一日起至八十八年十二月卅一日止，共積欠三十六個月之租
    金計二十一萬六千元，甲○○自得併入本票債權內而為主張，總計各該貨款、租
    金屆期未獲付款按法定利率年息百分之五所計算之利息，乙○○所應支付之貨款
    本息已經超過七百萬元，上開款項既均在乙○○於八十五年七月廿五日簽發本票
    所應支付之貨款範圍內，甲○○自得持以聲請強制執行等語，資為抗辯（甲○○
    上訴後將原主張之票據債權減縮為六百十四萬五千零十九元）。
二、乙○○主張灣普公司之登記名義人為陳兩源（乙○○之弟），實際上由乙○○負
    責經營，昌怡公司之登記名義人為陳明祿（甲○○之夫），實際上由甲○○負責
    經營，兩家公司往來已久，一向均由乙○○與甲○○直接處理該二家公司間之供
    貨及貨款結算事宜，為結算之方便，灣普公司之貨款債務業由乙○○承擔，而昌
    怡公司之貨款債權則已讓與甲○○，是本件由乙○○直接開票給甲○○，兩造間
    存有債權債務關係，乙○○於八十五年七月二十五日簽發系爭面額新台幣七百萬
    元，到期日為八十六年七月二十五日、票號○八五九八三號之本票一紙予甲○○
    ，業據提出本票一紙為証，並為兩造所不爭執，堪認屬實。
三、本件兩造之首要爭執為系爭本票之性質究竟為何？乙○○主張系爭本票是「作為
    抵押權設定爾後拍賣時之債權証明，以便甲○○能於拍賣時分得部分款項，得以
    償還昌怡公司」等語，換言之系爭七百萬元本票僅係作為淡水房地設定第二順位
    抵押權後拍賣時之債權證明而已，該本票債權存在之前提要件為拍賣抵押物清償
    第一順位抵押權後尚有剩餘，惟系爭淡水房地經銀行拍賣，尚不足清償第一順位
    之銀行債權，是甲○○根本不得主張系爭本票之任何權利等語。甲○○則主張系
    爭本票係乙○○所簽發供清償貨款及相關費用之用，該本票債權確實存在等語。
    經查系爭坐落淡水鎮○○街一二○巷二號及六號房屋二棟（其中一棟為乙○○所
    有，另一棟為陳兩源所有），係於八十五年七月二十五日設定最高限額七百萬元
    之抵押權（原審卷第五七、一○一頁），乙○○同時簽發系爭本票予甲○○，查
    淡水房地何時拍賣？賣得價金若干？是否足以清償第一順位抵押權？均尚屬未定
    之天，且查八十五年七月二十五日時兩造之貨款債務僅有三百二十二萬一千六百
    三十二元，而兩造一直持續在交易中，故兩造之貨款債務究有若干亦未確定，苟
    如乙○○所言僅作為抵押權設定爾後拍賣時之債權証明，則該債權額七百萬元究
    係從何而來？如何計算而得？乙○○顯無法自圓其說，是依兩造當時交易之情形
    判斷，系爭本票性質上應屬於擔保甲○○之貨款債權可以獲得清償，惟因當時貨
    款數額尚未確定，故將本票面額比照抵押權限額，故凡甲○○之貨款債權未逾七
    百萬元者，都在系爭本票之擔保範圍，如不獲清償，甲○○即可提示系爭本票，
    是甲○○主張系爭本票係乙○○所簽發供清償貨款之用，非僅作為抵押物拍賣後
    之債權証明等語，尚非無據。乙○○雖抗辯：苟系爭七百萬元之本票係用以擔保
    繼續發生之貨款，則何須由灣普公司另簽發二十四張、面額共四百八十一萬一千
    七百三十六元之本票以供給付貨款云云，惟查系爭本票之發票人為乙○○，而上
    開二十四張本票之發票人則為灣普公司，且系爭本票係用以擔保貨款之支付（性
    質上屬於物上保証），而二十四張本票則用以給付貨款，兩者性質及功能均不相
    同，不可混為一談，是乙○○所辯尚無可採。
四、兩造之次要爭執為兩造間之貨款債權究有若干？
  (一)甲○○主張「至八十五年七月間止，灣普公司積欠昌怡公司貨款已達三百二十二
    萬一千六百三十二元」一節，雖提出被證一號由灣普公司簽發之本票八紙為證（
    原審卷第一四九至一五一頁），乙○○對於該數額雖不否認，惟辯稱：灣普公司
    與昌怡公司於八十五年十月十八日結算（包括七月前之貨款），灣普公司共積欠
    貨款五百十一萬一千七百三十六元，嗣經灣普公司償還其中三十萬元，其餘四百
    八十一萬一千七百三十六元，乃由灣普公司簽發每期金額為二十萬零四百八十九
    元之二十四紙本票支付，惟昌怡公司並未將原執有之被証一號八張本票交還灣普
    公司，故甲○○將被証一號八張本票重複計入貨款金額，顯有不當等語，業據乙
    ○○提出本票明細表一紙為証（本院卷第一○○、一三五頁），查該結算之貨款
    數額四百八十一萬一千七百三十六元確已包括被証一號之八張本票，而証人林秋
    泉亦到庭証稱：結算時昌怡公司並未將原執有之八張本票交還灣普公司等語（本
    院卷第九十一頁），再依乙○○所提出八十五年七月至十月之付款憑單及廠商請
    款單，証明該期間乙○○積欠之貨款合計僅為一百三十三萬一千五百九十一元，
    而該廠商請款單上有詳細之訂單號碼及金額，付款憑單上有發票明細，若甲○○
    主張該期間貨款金額確有四百八十一萬一千七百三十六元，自應提出送貨單、請
    款單或其他証明文件以証明該期間確有如上之貨款，否則八十五年七月前之八張
    本票即屬重複計算，是乙○○主張被証一號之八張本票貨款已經包括在二十四張
    本票債權，係屬重複計算等語，尚屬非虛，該部分自應從貨款中剔除。又灣普公
    司就上開二十四張本票業已支付第一期票款二十萬零四百八十九元，業為兩造所
    不爭，是兩造間至八十五年十月十八日結算之貨款債權應為四百六十一萬一千二
    百四十七元。
  (二)查兩造於八十五年十月一日簽訂不動產所有權買賣契約書，由乙○○以陳兩源所
    有坐落台北縣泰山鄉○○路十七巷四號不動產作價五百六十萬元移轉予甲○○，
    扣除銀行貸款二百五十萬元後，抵償三百十萬元之貨款，又灣普公司於八十六年
    二月間至六月間，另再積欠昌怡公司貨款一百四十萬五千六百二十元未為支付等
    情，有土地及建物登記謄本在卷可稽，並兩造所不爭執，自堪認為屬實。
  (三)甲○○另主張：乙○○將該泰山房屋轉讓予甲○○後，則以每月租金六千元之低
    價向甲○○租用，惟均未依約給付租金，甲○○如有催討，乙○○即回稱可併入
    該本票票款內會同結算，自八十六年一月一日起至八十八年十二月卅一日止，共
    積欠三十六個月之租金計二十一萬六千元，甲○○自得併入本票債權內而為主張
    等語。惟此為乙○○所否認，乙○○主張該租賃契約乃事後補簽，當時因乙○○
    將房屋讓售予甲○○，但銀行貸款利息仍由乙○○繳付，且乙○○一時間尚未覓
    得住處，才暫時提供予乙○○繼續居住，而乙○○於八十六年九月十五日即已遷
    出等語。查上開房屋既已移轉為甲○○所有，而銀行貸款利息卻仍由乙○○繳納
    ，應無再令乙○○繳付租金之理，況系爭本票係於八十五年七月二十五日簽發，
    到期日為八十六年七月廿五日，則八十六年七月二十六日以後所發生之貨款及其
    他相關費用，自不在系爭本票所擔保之範圍，是甲○○主張自八十六年一月一日
    起至八十八年十二月三十一日止之租金應計入本票債權云云，尚屬無據。
  (四)綜上所述，兩造間之貨款債權計有二百九十一萬六千八百六十七元（0000000＋
    0000000－0000000＝0000000）。
五、綜上所述，系爭七百萬元之本票應係乙○○簽發供擔保甲○○之貨款獲得清償之
    用，惟甲○○所主張之貨款債權有被証一號八張本票三百二十二萬一千六百三十
    二元（因其中一張受款人為永詮公司並非昌怡公司，故甲○○嗣減縮該張本票面
    額二十萬九千四百八十元之請求）係屬重複計算，自應由貨款總額中加以扣除，
    兩造間之貨款既有二百九十一萬六千八百六十七元未經清償，且性質上為系爭本
    票所擔保之債權，本票又已屆清償期而未受清償，甲○○自得就此部分未受償金
    額聲請本票裁定，並據以強制執行，從而乙○○請求確認甲○○就其持有乙○○
    簽發如原判決附表所示之本票，對乙○○之票據權利超過二百九十一萬六千八百
    六十七元部分不存在，並請求台灣板橋地方法院八十九年執字第二五五六號依本
    票裁定（台灣士林地方法院八十八年度票字第四○五四號）所為之強制執行程序
    超過上開金額部分，應予撤銷，為有理由，應予准許。超過上開部分所為之請求
    ，為無理由，應予駁回。原審就上開應准許部分為乙○○勝訴之判決，就不應准
    許部分則駁回乙○○之請求，經核均無違誤，兩造各就其敗訴部分上訴，指摘原
    判決不當，求予廢棄改判，為無理由，應駁回其上訴。
六、據上論結，本件兩造之上訴，均為無理由，依民事訴訟法第四百四十九條第一項
    、第七十八條、第四百六十三條、第三百八十五條第一項前段，判決如主文。
中      華      民      國    九十      年      七      月      卅一    日
                                    民事第九庭
                                        審判長法  官  吳  謙  仁
                                              法  官  魏  大  喨
                                              法  官  林  樹  埔
右正本係照原本作成。
如不服本判決，應於收受送達後二十日內向本院提出上訴書狀，其未表明上訴理由者
，應於提出上訴後二十日內向本院補提理由書狀（均須按他造當事人之人數附繕本）
上訴時應提出委任律師或具有律師資格之人之委任狀；委任有律師資格者，另應附具
律師及格證書及釋明委任人與受任人有民事訴訟法第四百六十六條之一第一項但書或
第二項（詳附註）所定關係之釋明文書影本。
中      華      民      國    九十      年      七      月      卅一    日
                                              書記官  林  初  枝
附註：
民事訴訟法第四百六十六條之一（第一項、第二項）：
對於第二審判決上訴，上訴人應委任律師為訴訟代理人。但上訴人或其法定代理人具
有律師資格者，不在此限。
上訴人之配偶、三親等內之血親、二親等內之姻親，或上訴人為法人、中央或地方機
關時，其所屬專任人員具有律師資格並經法院認為適當者，亦得為第三審訴訟代理人
。


司法院資訊處製作；財團法人民間司法改革基金會備份。
